【裁判字號】    96,易,5959
【裁判日期】    970408
【裁判案由】    偽造文書
【裁判全文】
臺灣臺中地方法院刑事判決              96年度易字第5959號
公  訴  人  臺灣臺中地方法院檢察署檢察官
被      告  丙○○
            乙○○
上二人共同
選任辯護人  王叔榮律師
            魏其村律師
上列被告等因偽造文書案件，經檢察官聲請簡易判決處刑（96年
度偵字第19454、19455號），本院豐原簡易庭認為不適宜以簡易
判決處刑，簽移由本院刑事庭改依通常程序審理，本院判決如下
：
    主    文
丙○○連續行使從事業務之人，明知為不實之事項，而登載於其
業務上作成之文書，足以生損害於公眾，處有期徒刑陸月，如易
科罰金，以銀元佰元即新臺幣玖佰元折算壹日；減為有期徒刑
月，如易科罰金，以銀元佰元即新臺幣玖佰元折算壹日。緩
刑貳年。
乙○○連續行使從事業務之人，明知為不實之事項，而登載於其
業務上作成之文書，足以生損害於公眾，處有期徒刑月，如易
科罰金，以銀元佰元即新臺幣玖佰元折算壹日；減為有期徒刑
壹月又拾伍日，如易科罰金，以銀元佰元即新臺幣玖佰元折算
壹日。緩刑貳年。
    犯罪事實
一、丙○○自民國87年間起至94年間止，擔任「元賀股份有限公
    司（下稱元賀公司）」之負責人，係從事業務之人。丙○○
    明知「元賀公司」並未實際配發股息、紅利予股東，而其擔
    任董事之叔父甲○○確實並未領取股息、紅利，竟基於行使
    業務上登載不實之概括犯意，自89年起至94年間止，先後將
    「元賀公司」於89年間配發股息及紅利新臺幣（下同）374
    萬3346元（扣抵稅額93萬5836元）、90年間配發股息及紅利
    227萬2979元（扣抵稅額56萬8713元）、91年間配發股息及
    紅利91萬1348元（扣抵稅額22萬82 30元）、92年間配發股
    息及紅利111萬9425元（扣抵稅額29萬7829元）、93年間配
    發股息及紅利38萬2480元（扣抵稅額10萬8595元）、94年間
    配發股息及紅利66萬4223元（扣抵稅額18萬1958 元）等不
    實事項填載於職務上所製作之各類所得扣繳暨免扣繳憑單後
    ，連續持以行使向稅捐機關申報營利事業所得稅，足以生損
    害於稅捐機關對於稅捐稽核管理之正確性。
二、乙○○自89年間至90年間止，擔任「元倫家電股份有限公司
    （下稱元倫公司）」之負責人，係從事業務之人。乙○○明
    知「元倫公司」並未實際配發股息、紅利予股東，而其擔任
    董事之叔父甲○○確實並未領取股息、紅利，竟基於行使業
    務上登載不實之概括犯意，自89年起至90年間止，先後將「
    元倫公司」於89年間配發股息及紅利23萬9796元（扣抵稅額
    5萬9796元）、90年間配發股息及紅利29萬0659元（扣抵稅
    額7萬2659元）等不實事項填載於職務上所製作之各類所得
    扣繳暨免扣繳憑單後，連續持以行使向稅捐機關申報營利事
    業所得稅，足以生損害於稅捐機關對於稅捐稽核管理之正確
    性。
三、案經甲○○訴由臺灣臺中地方法院檢察署檢察官聲請簡易判
    決處刑。
    理    由
一、訊據被告丙○○、乙○○對於上揭時地，明知自89年至94年
    間，並未實際發放「元賀公司」、「元倫公司」之股息、紅
    利予告訴人甲○○，竟虛偽填製已經配發股息、紅利之扣繳
    暨免扣繳憑單，持以行使向稅捐機關申報營利事業所得稅等
    情，業均坦認屬實，核與告訴人甲○○之指訴情節相符，並
    有元倫家電股份有限公司股東名簿影本一份（參照96年度偵
    字第19454號偵查卷第3頁）、告訴人甲○○89至94年度綜合
    所得稅結算申報書影本各一份（參照96年度偵字第19455號
    偵查卷第5至7頁反面）、財政部臺灣省中區國稅局90年度綜
    合所得稅各類所得資料清單一份（參照96年度偵字第19454
    號偵查卷第5頁）、財政部臺灣省中區國稅局89、90年度（
    元倫公司）綜合所得稅BAN給付清單各一份（參照96年度偵
    字第19454號偵查卷第143、144頁）、財政部臺灣省中區國
    稅局89、90年度（元倫公司）股東可扣抵稅額帳戶變動明細
    申報表核定通知書各一份（參照96年度偵字第19454號偵查
    卷第147、148頁）、財政部臺灣省中區國稅局89至94年度（
    元賀公司）綜合所得稅BAN給付清單各一份（參照96年度偵
    字第19454號偵查卷第187、189、191、194、196、200頁）
    、財政部臺灣省中區國稅局89至94年度（元賀公司）股東可
    扣抵稅額帳戶變動明細申報表核定通知書各一份（參照96年
    度偵字第19454號偵查卷第202至208頁）、元賀公司89至94
    年度營利事業所得稅結算申報書影本各一份（參照96年度偵
    字第19454號偵查卷第210至233頁）、元賀公司寄發予告訴
    人甲○○之股利憑單影本六份（參照96年度偵字第19454號
    偵查卷第234至239頁）、元倫公司89、90 年度營利事業所
    得稅結算申報書影本各一份（參照96年度偵字第19454號偵
    查卷第241至246頁）、元倫公司寄發予告訴人甲○○之股利
    憑單影本二份（參照96年度偵字第19454號偵查卷第247至24
    8頁）等在卷可稽，被告丙○○、乙○○自白供述與現有事
    證相符，應堪置信。又「元賀公司」、「元倫公司」原係由
    被告丙○○、乙○○之父親劉正達負責經營，劉正達於87年
    過世後，始由被告丙○○、乙○○承繼接手經營，而告訴人
    甲○○自89年間起至94年間均有收到「元賀公司」寄發之股
    息及紅利之扣繳憑單，於89、90年間亦有收到「元倫公司」
    寄發之股息及紅利之扣繳憑單，告訴人甲○○並自89年間起
    至94年間止均有將前開股息及紅利列載申報個人綜合所得稅
    等情，業據告訴人甲○○指述明確，觀諸告訴人甲○○自88
    年間起至95年間均未提出異議，並且每年均有填載申報個人
    綜合所得稅，由此可知，告訴人甲○○對於「元賀公司」、
    「元倫公司」未實際發送股息及紅利予股東領取，卻仍按年
    製作股利憑單寄發予股東之情，應當事先有所知悉且有同意
    ，才會未再第一次收到不實之股利憑單之際即提出異議；再
    者，依據告訴人甲○○提出之89至94年度之綜合所得稅結算
    申報書（參照96年度偵字第19455號偵查卷第5至7頁反面）
    及元賀公司寄發予告訴人甲○○之股利憑單（參照96年度偵
    字第19454號偵查卷第234至239頁）、元倫公司寄發予告訴
    人甲○○之股利憑單（參照96年度偵字第19 454號偵查卷第
    247至248頁），「元賀公司」及「元倫公司」對於前開未核
    實配發之股息紅利，均有事先預繳相當額度之扣抵稅額，應
    該不致於增加告訴人甲○○個人需多繳綜合所得稅；況且，
    若告訴人甲○○因而需多繳個人綜合所得稅，則告訴人甲○○應該會在第一時間要求「元賀公司」及「元倫公司」負擔
    額外支出之所得稅款，告訴人甲○○多年來均未提出異議或
    爭執，可見告訴人甲○○對於「元賀公司」、「元倫公司」
    未實際發放股息紅利之情，事前應當有所知悉。是以，本院
    認為起訴書認為告訴人甲○○因而受有需多繳納個人綜合所
    得稅之損害，尚有未洽。另外，(一)對於告訴代理人指稱被告
    丙○○、乙○○前開犯行，另涉犯稅捐稽徵法第四十一條之
    逃漏稅捐罪嫌云云，惟經臺灣臺中地方法院檢察署承辦檢察
    官向財政部臺灣省中區國稅局函查結果，認為：「營利事業
    於申報當年度營利事業所得稅結算申報，經依所得稅法相關
    規定計算當年度之營業結果，如有營業淨利，先扣除應繳交
    之營利事業所得稅後之稅後淨利，依據該公司股東會決議（
    通常為翌年5月之後），先彌補以前年度虧損、提列法定盈
    餘公積後，方得依股東名冊發放股東之股利、董監事酬勞及
    員工紅利，是股票或股利之發放屬公司盈餘之分配，與公司
    是否逃漏稅捐無直接之必然關係，如股利為實際發放予甲○○或由他人代領，應屬涉及股東個人是否分散所得及是否逃
    漏個人綜合所得稅。」、「就營利事業所得稅結算申報而言
    ，盈餘分配不得列為成本或費用，故盈餘分配與否並不影響
    所得稅法第二十四條有關營利事業所得之計算，自不影響營
    利事業所得稅。另就所得稅法第六十六條之九規定應加徵百
    分之十營利事業所得稅之未分配盈餘而言，已由當年度盈餘
    分配之股利淨額或盈餘淨額係為計算未分配盈餘之減除項目
    ，故會影響應加徵百分之十營利事業所得稅額，但公司股東
    所獲分配之股利總額，股東則須併入申報繳納個人綜合所得
    稅。」，此有財政部臺灣省中區國稅局96年9月11日中區國
    稅一字第0960040880號函一份（參照96年度偵字第19454號
    偵查卷第137頁）、財政部臺灣省中區國稅局96年9月12日中
    區國稅一字第0960046755號函一份（參照96年度偵字第1945
    4號偵查卷第183頁）、財政部臺灣省中區國稅局臺中縣分局
    96年9月12日中區國稅中縣一字第096003653 7號函一份（參
    照96年度偵字第19454號偵查卷第149頁）在卷可稽，是以，
    告訴代理人一再爭執被告丙○○、乙○○另涉犯逃漏稅捐罪
    嫌，洵屬無據，其對此問題聲請調查之各項證據，亦無調查
    之必要性。(二)再者，告訴代理人指稱被告丙○○、乙○○為
    欺矇稅捐機關，於偽造扣繳憑單時，勢必同時偽造公司報稅
    資料，足認被告丙○○、乙○○係利用不正當方法，致使會
    計事項或財務報表發生不實之結果，顯已違反商業會計法第
    七十一條第五款之規定云云。惟對告訴代理人此項質疑，觀
    諸財政部臺灣省中區國稅局之函覆資料中均未見有何內容虛
    偽填載告訴人甲○○領取股息紅利之財務報表或會計文件，
    告訴代理人亦未具體指明被告丙○○、乙○○所虛偽填載之
    會計事項或財務報表為何，空言指摘被告丙○○、乙○○另
    涉有商業會計法第七十一條第五款之虛偽填載商業會計憑證
    罪嫌，亦屬無據。(三)又告訴代理人具狀聲請本院發動搜索查
    扣「元賀公司」、「元倫公司」會計帳冊等事項，本院認為
    告訴人代理人欲查證之事項，與本案之犯罪待證事實並無必
    然之證據關連性存在，且有涉嫌侵害「元賀公司」、「元倫
    公司」憲法上所保障之財產安全之虞，自無調查之必要。至
    於告訴代理人指稱被告丙○○、乙○○涉嫌侵占、背信罪嫌
    部分，被告丙○○、乙○○供稱「元賀公司」、「元倫公司
    」並未實際發放股息紅利等語，既然事實上並無配發股息紅
    利之情事，又何來背信、侵占告訴人甲○○所有款項之虞，
    是以，告訴代理人該部分指述，亦屬無據。(四)末以，告訴代
    理人指稱「元賀公司」亦有寄發88年度之股利憑單予告訴人
    甲○○，惟觀諸告訴人甲○○提出之各項申報資料，並無88
    年度綜合所得稅申報資料，亦無「元賀公司」寄發之88年度
    股利憑單，該部分現有事證不足，本院尚難併予認定。本件
    事證已臻明確，被告丙○○、乙○○犯行，均堪認定。
二、論罪科刑部分：
（一）核被告丙○○、乙○○所為，均係犯刑法第二百十六條、
      第二百十五條之行使業務登載不實文書罪。被告丙○○先
      後六次、被告乙○○先後二次行使業務登載不實文書之犯
      行，其時間緊接，手段同一，所觸犯犯罪構成要件相同之
      罪名，顯均係基於概括犯意而反覆為之，為連續犯之裁判
      上一罪關係，應依修正前刑法第五十六條之規定，分別論
      以一罪，並均加重其刑。
（二）查：被告丙○○、乙○○行為後，刑法第五十六條關於連
      續犯之規定，業於94年2月2日修正公布刪除，並於95年7
      月1日生效施行。被告丙○○、乙○○先後行使業務上登
      載不實文書之犯行，均時間緊接，所觸犯為構成要件相同
      之罪名，顯係基於概括犯意反覆為之，而修正後刑法業已
      刪除連續犯之規定，考諸該規定刪除後，除法理上合於接
      續犯、包括一罪之情形仍可認為構成單一之犯罪外，其餘
      數犯罪行為之情形，即應依刑法第五十一條之規定予以分
      論併罰，此刪除雖非犯罪構成要件之變更，但顯已影響行
      為人刑罰之法律效果，自屬法律有變更。依修正前之刑法
      規定，本件被告丙○○、乙○○前開行使業務登載不實文
      書之犯行，均得論以連續犯，並得加重其刑至二分之一，
      然依修正後之刑法規定，各該行為，均應併合處罰，依修
      正後刑法第二條第一項之規定，比較新、舊法適用結果，
      仍應適用被告丙○○、乙○○行為時之法律，即修正前刑
      法第五十六條之規定，論以連續犯，較為有利。
（三）爰審酌被告丙○○、乙○○於父親劉正達過世後，分別承
      接家族企業「元賀公司」及「元倫公司」，擔任負責人，
      因不諳法律規定，明知公司並未實際發放股息紅利，竟仍
      虛偽填載股利憑單寄發予告訴人甲○○，並據以行使向稅
      捐機關申報營利事業所得稅，影響稅捐機關對於稅捐稽核
      管理之正確性，本案緣起於家族企業之財產糾紛，且雙方
      爭執之重點，亦係在於財產之分配，被告丙○○、乙○○
      之犯行，既非惡性重大，犯罪手段亦屬平和，且被告丙○○、乙○○於犯罪後，業均坦承犯行，犯後態度良好等一
      切情狀，分別量處如主文所示之刑，並依修正前刑法第四
      十一條第一項前段之規定，均併予諭知易科罰金之折算標
      準，以示懲儆。
（四）查：被告丙○○、乙○○行為後，刑法第四十一條關於易
      科罰金之規定，業經修正公布，原刑法第四十一條規定：
      「犯最重本刑為三年以下有期徒刑之罪，而受六月以下有
      期徒刑或拘役之宣告，因身體、教育、職業或家庭之關係
      ，執行顯有困難者，得以一元以上三元以下折算一日，易
      科罰金。」，於90年1月10日修正公布為刑法第四十一條
      第一項規定：「犯最重本刑為五年以下有期徒刑以下之刑
      之罪，而受六個月以下有期徒刑或拘役之宣告，因身體、
      教育、職業、家庭之關係或其他正當事由，執行顯有困難
      者，得以一元以上三元以下折算一日，易科罰金。但確因
      不執行所宣告之刑，難收矯正之效，或難以維持法秩序者
      ，不在此限。」，嗣於94年2月2日又修正公布為刑法第四
      十一條第一項規定：「犯最重本刑為五年以下有期徒刑之
      刑之罪，而受六個月以下有期徒刑或拘役之宣告者，得以
      新臺幣一千元、二千元或三千元折算一日，易科罰金。但
      確因不執行所宣告之刑，難收矯正之效，或難以維持法秩
      序者，不在此限。」，並於95年7月1日施行。而被告丙○○、乙○○行為後，罰金罰鍰提高標準條例第二條亦於82
      年2月5日修正公佈，82年2月7日生效施行，將易科罰金之
      折算標準由原本之提高十倍，修正為提高一百倍，並於同
      年月7日生效（現已刪除），則本件被告丙○○、乙○○
      行為時之易科罰金折算標準，最高應以銀元三百元折算一
      日，經折算為新臺幣後，係以新臺幣九百元折算一日；惟
      95年7月1日修正公布施行之刑法第四十一條第一項前段則
      將易科罰金之折算標準提高為以新臺幣一千元、二千元或
      三千元折算一日，比較修正前後之易科罰金折算標準，係
      以95年7月1日修正公布施行前即90年1月10日修正公布之
      刑法第四十一條第一項之規定，較有利於被告，則依刑法
      第二條第一項前段從舊從輕之規定，自應適用90年1月10
      日修正公布之刑法第四十一條第一項前段之規定，定其易
      科罰金之折算標準。
（五）查：本案被告丙○○、乙○○之犯罪時間，均係在96年4
      月24日以前，依中華民國九十六年罪犯減刑條例第二條第
      一項第三款、第七條之規定，應減其宣告刑二分之一，故
      被告丙○○、乙○○原分別宣告有期徒刑六月、三月，應
      各減為有期徒刑三月、一月又十五日，並依該減刑條例第
      九條之規定，併予諭知易科罰金之折算標準。
（六）末查：被告丙○○、乙○○均無前科紀錄，素行紀錄良好
      ，此有臺灣高等法院被告前案紀錄表各一份在卷可稽；被
      告丙○○、乙○○未曾因故意犯罪受有期徒刑以上刑之宣
      告，經此偵審教訓，當能知所警惕，信無再犯之虞，本院
      考量被告丙○○、乙○○犯罪原因係因承接家族企業後，
      延續原有之經營模式，以致觸犯刑典，本身並無重大惡意
      ，且雙方間之財務糾葛，目前業已進入民事訴訟途徑處理
      中等情狀，認為所宣告之刑，以暫不執行為適當，爰依刑
      法第七十四條第一項第一款之規定，均併予宣告緩刑二年
      ，用啟自新，併觀後效。
據上論斷，應依刑事訴訟法第四百五十二條、第二百九十九條第
一項前段，刑法第二條第一項前段、第二百十六條、第二百十五
條、第七十四條第一項第一款，修正前刑法第五十六條、第四十
一條第一項前段，罰金罰鍰提高標準條例第一條前段，修正前罰
金罰鍰提高標準條例第二條，現行法規所定貨幣單位折算新臺幣
條例第二條，中華民國九十六年罪犯減刑條例第二條第一項第三
款、第七條、第九條，判決如主文。
中    華    民    國    97    年    4     月    8     日
                  刑事第五庭    法  官  巫淑芳
上正本證明與原本無異。
如不服本判決，應於收受送達後10日內向本院提出上訴書狀（應
敘述具體理由並附繕本）。
上訴書狀如未敘述理由，應於上訴期間屆滿後20日內補提理由書
於本院。
                                書記官  王麗麗
中    華    民    國    97    年    4     月    8     日
附錄論罪科刑法條：
中華民國刑法第216條：
行使第210條至第215條之文書者，依偽造、變造文書或登載不實
事項或使登載不實事項之規定處斷。
中華民國刑法第215條：
從事業務之人，明知為不實之事項，而登載於其業務上作成之文
書，足以生損害於公眾或他人者，處三年以下有期徒刑、拘役或
五百元以下罰金。


司法院資訊處製作；財團法人民間司法改革基金會備份。
